【裁判字號】    97,家訴,44
【裁判日期】    981005
【裁判案由】    確認繼承權不存在
【裁判全文】
臺灣士林地方法院民事判決
原      告  謝秋菊（即甲○○之.
            梁晉銘（即甲○○之.
            梁晉榕（即甲○○之.
            梁乾旺（即甲○○之.
            梁明珠（即甲○○之.
            梁家信（即甲○○之.
            梁佳銘（即甲○○之.
共      同
訴訟代理人  丙○○律師
被      告  乙○○
上列當事人間請求確認繼承權不存在事件，本院於民國98年9 月
21日言詞辯論終結，判決如下：
    主  文
確認被告乙○○對被繼承人丁○○遺產之繼承權不存在。
訴訟費用由被告負擔。
    事實及理由
一、本件原告甲○○於訴訟繫屬中，在民國98年8 月9 日死亡，
    其繼承人謝秋菊、梁晉銘、梁晉榕、梁乾旺、梁明珠、梁家
    信、梁佳銘，已於98年9月21日具狀聲明承受訴訟，並提出
    甲○○除戶戶籍謄本、繼承人戶籍謄本、委任狀等為證，核
    無不合，先予敘明。
二、本件原告起訴主張：原告甲○○與被繼承人丁○○（男，民
    國○○年○○月○○日生，身分證統一編號：Ｚ000000000）為父子
    關係，丁○○本為無業遊民，因被告與訴外人李憲璋等人意
    圖詐領保險金，而由丁○○與被告於96年11月20日辦理假結
    婚，並遭被告與訴外人李憲璋、楊明璋、宋進財等人共謀殺
    害，由渠等以員工旅遊之名義前往大陸黃山旅遊，並在機場
    幫丁○○投保五千萬旅遊平安險，詎丁○○於96年12月16日
    旅遊途中竟遭楊明璋等人推落黃山之始信峰而死亡，業經臺
    灣士林地方法院檢察署起訴在案，故依據民法第1145條第1
    項第1 款之規定被告應喪失繼承權。另被告與被繼承人丁○○為假結婚，故對於丁○○之遺產亦無繼承權等語，並聲明
    ：(1)確認被告乙○○對被繼承人丁○○遺產之繼承權不存在
    ；(2)訴訟費用由被告負擔。
三、被告則認諾原告之訴。
四、按「繼承權係指繼承人包括的承繼被繼承人之財產上權利義
    務之地位，故繼承權係一種包括的權利，非存在於個別特定
    遺產之上，故數繼承人對於已繼承取得之特定遺產，雖享有
    公同共有權，究不能就此特定遺產謂有繼承權，從而繼承人
    對於因繼承而取得之權利即係基於繼承權而取得之結果，要
    非繼承權本身，是倘對繼承權之有無有所爭執，自應以繼承
    權為標的，要與繼承之財產無涉。」（最高法院87年度台上
    字第1795號、81年度台上字第2808號判決要旨參照）。次按
    「確認之訴，若係就為訴訟標的之權利或法律關係之成立或
    存在與否不明確而有爭執，認為有求確認判決之必要，亦所
    謂有即受確認判決之法律上利益時，即得提起，並以其利害
    關係相對立而有爭執該權利或法律關係之人為被告者，其當
    事人即為適格，殊不以該權利或法律關係之主體為限。至有
    無即受確認判決之法律上利益，則應依現實狀態而為判斷。
    」（最高法院76年度台上字第242 號判決要旨參照），是繼
    承權乃繼承人個人對被繼承人之財產上權利義務之地位，並
    非與其他繼承人就特定遺產之公同共有權，倘對繼承權之有
    無有所爭執，應以繼承權為標的，且以其利害關係相對立而
    有爭執該權利或法律關係之人為被告，其當事人即為適格。
    查本件原告係被繼承人丁○○之法定繼承人之一，有戶籍謄
    本在卷可按，其主張因被告與被繼承人假結婚致其所受應繼
    分有受侵害之危險，此種法律關係不明確之狀態，能以確認
    判決將之除去，自有受確認判決之法律上利益。又原告係起
    訴確認被告之繼承權不存在，而非以公同共有之遺產為標的
    ，依前述說明，其起訴係以繼承權為標的，而繼承權為被告
    個人所有，於當事人適格並無欠缺，合先敘明。
五、原告甲○○主張其為被繼承人丁○○之父，丁○○與被告於
    96年11月20日結婚，嗣丁○○於96年12月16日死亡並遺有遺
    產等情，業據其提出戶籍謄本、財政部臺灣省北區國稅局95
    年度綜合所得稅各類所得資料清單、財產歸屬資料清單等件
    為證，堪認為真實。又原告主張被繼承人丁○○與被告並無
    結婚之真意，係因被告與訴外人李憲璋等人意圖詐領保險金
    ，被告始與丁○○辦理假結婚，並經臺灣士林地方法院檢察
    署檢察官提起公訴等情，業據原告提出媒體報導3 份、臺灣
    士林地方法院檢察署檢察官起訴書等件為證。而被告雖到庭
    認諾原告之訴，並自認與被繼承人丁○○結婚未舉行公開儀
    式之事實，惟本件確認繼承權之存否係以是否具備一定之身
    分關係為前提，則被告與被繼承人丁○○間是否具有夫妻之
    身分關係，具有公益性質，不許當事人任意處分，故應類推
    適用民事訴訟法第594 條之法理，認被告之認諾及自認仍不
    發生其效力，本院仍應調查其他事證以查明是否與事實相符
    。查證人宋進財於被告涉犯殺人等刑事案件偵查中曾證稱：
    「（問：乙○○是否和丁○○為真正結婚？）我只知道他們
    叫我做證婚人，因為我比較年長，只有幾個同事聚聚吃一吃
    ，就在老董的家的6 樓餐廳，有我、李憲璋、楊明璋及他們
    夫妻。沒有結婚儀式。」等語、證人李憲璋亦證稱：「（問
    ：乙○○是否和丁○○為真正結婚？）他們交往，後來說要
    去報戶口，但結婚登記要有結婚證書，所以請我和宋進財做
    他們的證婚人。（問：他們有無結婚？）在老董的家叫幾樣
    菜吃，請客時他們有說他們要結婚。。」等語、另證人楊明
    璋證稱：「（問：乙○○是否和丁○○為真正結婚？）應該
    有，他們有在我們6 樓餐廳請客，我去吃一下就走了。有人
    說，吃的原因就是因為結婚，我不知道有無結婚儀式。」等
    語（均見臺灣士林地方法院檢察署97年度偵字第4322號偵查
    卷97年3 月25日訊問筆錄）。惟嗣於該案偵查中證人宋進財
    又證稱：「（問：乙○○跟丁○○是否有真的結婚？）沒有
    ，以前我講的都是假的，他們也沒有請客。（問：為何以前
    跟李憲璋所述皆一致？）李憲璋交待我講的，是我簽結婚證
    書時，以後有人問就說在6 樓餐廳有請客，在外面有炒幾道
    菜回來吃。」等語（見同上案偵查卷97年3 月28日第3至4頁
    訊問筆錄）、證人李憲璋亦證稱：「（問：乙○○跟丁○○
    是否有真正結婚的意思？）我不知道，但因為丁○○要辦貸
    款，需要親屬保證。（問：你認為他們到底有無結婚的意思
    ？）我只有簽了結婚證書，沒有請客的儀式。」等語（見同
    上案偵查卷97年5 月8 日第2 頁訊問筆錄）、而證人楊明璋
    則證稱：「（問：乙○○跟丁○○是否真的結婚？）事實上
    有無結婚我不清楚。以前我說有請客吃飯，是李憲璋交待我
    們這樣說，他何時、何地交待的，我忘了。」等語（見同上
    案偵查卷節本97年5 月9 日第1 頁訊問筆錄），則依上開證
    人之供證內容，足見被告與被繼承人丁○○未於96 年11 月
    20日舉行結婚之公開儀式等情屬實，且被告確因與丁○○辦
    理假結婚，而涉犯偽造文書等罪，業經該署檢察官偵查後提
    起公訴，刻由本院刑事庭以97年度重訴字第19號案件審理中
    ，亦有該署檢察官97年度偵字第4322號起訴書在卷可稽，並
    經本院依職權調閱上述卷宗、臺灣高等法院被告前案紀錄表
    、臺灣高等法院在監在押全國紀錄表等查核無誤，是原告主
    張被繼承人丁○○與被告並無結婚之真意，堪信為真實。
六、按婚姻以雙方當事人婚姻意思之一致為其根本要件，其實質
    意義，乃形成夫妻關係之真實意思，亦即在社會觀念上，形
    成婚姻共同生活關係之意思。而結婚為親屬身分行為，與財
    產法上之行為，性質上有所不同，基於婚姻應尊重當事人內
    心之效果意思，以意思主義為其本質而言，若無結婚之真意
    ，空有形式上之婚姻關係，仍屬無效，民法第988 條對此雖
    未明文，應解為例示之規定為妥。是當事人若無結婚之真意
    ，縱有形式上婚姻關係（如結婚登記），仍當然自始絕對無
    效，換言之，概不發生婚姻之效力，與未經結婚同，且不待
    訴之主張，當事人及第三人均得主張之。本件被繼承人丁○○與被告雖經結婚之戶籍登記，依修正前民法第982 條第2
    項之規定推定其已結婚，惟其二人間並無結婚之真意，已如
    前述，則其等結婚無效，自始婚姻關係不存在，被告即非丁○○之繼承人。從而，被告既無繼承權，原告訴請確認被告
    對被繼承人丁○○遺產之繼承權不存在，即有理由，應予准
    許。
七、據上論結，本件原告之訴為有理由，並依民事訴訟法第78條
    ，判決如主文。
中    華    民    國    98    年    10    月    5     日
                  家事法庭法  官  李昆霖
以上正本證明與原本無異。
如對本判決上訴，應於判決送達後20日之不變期間內，向本院提
出上訴狀。
中    華    民    國    98    年    10    月    5     日
                          書記官  羅郁文


司法院資訊處製作；財團法人民間司法改革基金會備份。
